臺灣高等法院臺南分院刑事判決
110年度上易字第416號
上  訴  人  臺灣嘉義地方檢察署檢察官
被      告  陳文馨




上列上訴人因被告妨害自由案件，不服臺灣嘉義地方法院110年
度訴字第112號，中華民國110年5月5日第一審判決（起訴案號：
臺灣嘉義地方檢察署109年度偵字第7288號），提起上訴，本院
判決如下：
    主  文
上訴駁回。
    理  由
一、公訴意旨略以：被告陳文馨於民國（下同）109年7月24日12
    時6分許，騎乘車牌號碼000-0000號普通重型機車（下稱A車
    ）搭載李珮穎（李珮穎另經原審判處罪刑，緩刑確定），沿
    嘉義市吳鳳北路與公明路口時，與騎乘車牌號碼000-0000號
    普通重型機車（下稱B車）之蔡真端因行車糾紛引發口角，
    蔡真端隨即騎乘B車沿公明路往西方向駛離後，陳文馨竟基
    於強制之犯意，騎乘A車至公明路與興中街交岔路口時，右
    切至蔡真端機車前方將蔡真端攔下，欲與之理論，致蔡真端
    無法繼續沿公明路往西方向行駛，蔡真端見行車路線受阻，
    遂繞由興中街往南方向駛離；陳文馨以此方式妨害告訴人權
    利之行使，因認被告涉犯刑法第304條第1項之強制罪嫌。
二、按犯罪事實應依證據認定之，無證據不得認定犯罪事實，刑
    事訴訟法第154條第2項定有明文。又不能證明被告犯罪者，
    應諭知無罪之判決，刑事訴訟法第301條第1項亦定有明文。
    復按刑事訴訟法第161條第1項規定：檢察官就被告犯罪事實
    ，應負舉證責任，並指出證明之方法。因此，檢察官對於起
    訴之犯罪事實，應負提出證據及說服之實質舉證責任。倘其
    所提出之證據，不足為被告有罪之積極證明，或其闡明之證
    明方法，無從說服法官以形成被告有罪之心證，基於無罪推
    定之原則，自應為被告無罪判決之諭知。是若審判時，檢察
    官未能提出適合於證明犯罪事實之積極證據，並闡明其證據
    方法與待證事實之關係；法院對於卷內訴訟資料，復已逐一
    剖析，參互審酌，仍無從獲得有罪之心證，自應諭知無罪之
    判決（最高法院92年台上字第128號判決要旨參照）。又告
    訴人或被害人就被害經過所為之陳述，其目的在於使被告受
    刑事訴追處罰，與被告處於絕對相反之立場，其陳述或不免
    渲染、誇大。是告訴人或被害人就被害經過之陳述，除須無
    瑕疵可指，且須就其他方面調查又與事實相符，亦即仍應調
    查其他補強證據以擔保其指證、陳述確有相當之真實性，而
    為通常一般人均不致有所懷疑者，始得採為論罪科刑之依據
    。
三、公訴意旨認被告陳文馨涉有上開犯行，無非係以：①告訴人
    蔡真端之指述、②車輛詳細資料報表（A、B車）等為論罪依
    據。訊據被告陳文馨固坦承有於上開交岔路口騎乘A車右切
    至告訴人騎乘之B車前方，但辯稱：其將告訴人攔下是為了
    要跟告訴人溝通行車糾紛之事等語。
四、經查：
  ㈠按構成刑法第304條強制罪者，雖非以被害人之自由完全受壓
    制為要，然行為人所用之強暴、脅迫手段仍須足以妨害他人
    行使權利，或足使他人行無義務之事，且對於以強暴、脅迫
    使人行無義務之事或妨害他人行使權利之事，具有認識並決
    意為之，始足成立該罪。若行為人非出於使人行無義務之事
    或妨害他人行使權利之故意，抑所用之強暴、脅迫手段，並
    不足使人行無義務之事或妨害他人行使權利，即不該當強制
    罪之構成要件。且強制罪性質上係屬開放性構成要件，於強
    制罪之構成適用上，乃設有違法性判斷之補充規定，俾對於
    範圍廣泛之強制行為，為必要之限制。換言之，即在強制罪
    之規定上必須設置特有之阻卻違法事由，使將具有強制罪構
    成要件該當性之行為，再探討「手段與目的之間的違法關連
    」，判定行為是否具有違法性，如不具違法性，即排除強制
    罪之成立。而關於違法性判斷，應就強暴、脅迫之手段與強
    制目的兩者之關係判斷，如經評價係法律上可非難，即社會
    倫理價值判斷上可責難，才認具違法性。即只有超過社會可
    期待性、社會相當性的範圍，才會具有刑事違法或者不法可
    言，避免個人在社會日常生活動輒得咎。因此，如行為人目
    的與手段關係，認行為人之強制行為只造成輕微之影響，則
    此種強制行為仍不具社會倫理之可非難性，即不得逕以強制
    罪相繩。
  ㈡證人即告訴人蔡真端於警詢中證稱在吳鳳北路與公明路口，
    與一臺普重機車（即A車）發生行車糾紛，後續對方將我強
    行攔下在公明路與興中街口，當下遭對方攔下後，我駛離現
    場後一路騎乘至光華路與光彩街口（警卷第22頁）；於原審
    審理中證稱我當時在吳鳳北路與公明路口停等紅燈，我在被
    告二人機車的右後方，我的前車輪與被告機車的右後輪幾乎
    平行，綠燈後被告二人想要往我的前方偏右超越被告前方的
    汽車，我覺得很危險，所以我按喇叭提醒被告，我有說你們
    這樣騎車很危險，綠燈之後被告超車不成，我就繼續直行超
    過被告的車，被告就一直在我的後方追趕，我沒有聽到被告
    叫我停下來，被告到公明路與興中街路口時，就騎到我的前
    方要把我攔下來，我有停下來，但我又左轉繼續騎，被告在
    後面繼續追我的車（原審卷第54頁）；過紅綠燈後被告就在
    我後方一路按喇叭追著我的車，到公明路與興中路交岔路口
    ，被告所騎乘機車從我的左邊切到我前面把我的車擋下來，
    我就直接左轉往興中街方向騎；（被告陳文馨以機車把你擋
    下的時間約多久）應該超過5秒，但沒有超過10秒，當下我
    只想趕快離開。（你左轉離開時，被告二人有任何動作嗎）
    她們就繼續在後面追車及按喇叭等語（原審卷第130-131頁
    ）。而被告亦供認其因與告訴人發生行車糾紛，才自後追趕
    告訴人，並在上開交岔路口將告訴人攔下等情。足見被告雖
    有騎車自告訴人機車左邊切到告訴人機車前面（即右切至告
    訴人機車前面），將告訴人攔下之行為，但係肇因與告訴人
    之行車糾紛，並非無端恣意追逐告訴人機車，堪認被告主觀
    上應係基於認定其與告訴人之行車糾紛，欲要求告訴人留下
    釐清，始自後追逐並右切至告訴人機車前面，將告訴人攔下
    ，尚難認其是出於妨害告訴人行使權利或使其行無義務之事
    之目的，已難認被告有強制罪之主觀犯意，是被告辯稱其是
    要與告訴人溝通行車糾紛，尚非無據。
　㈢又查，被告雖有短暫將告訴人機車攔下之行為，但並無任何
    刻意拖延、緊貼阻擋、攻擊敲打或威嚇告訴人不准離開等行
    為；且依當時情況，告訴人雖有受阻無法繼續沿公明路往西
    方向行駛，但仍得左轉往興中街方向駛離，此由告訴人於警
    詢中證稱：至公明路與興中街口遭對方沿路鳴喇叭並強行攔
    下於路中間，因為我們沒有發生碰撞我不想理會他們，所以
    我騎乘000-0000號重機車沿興中街往南方向離開現場，當時
    對方駕駛跟後座乘客都還在機車上，所以他們沒有對我有做
    什麼行為等語（警卷第23頁）即可證明。是縱認被告行為導
    致告訴人無法繼續沿公明路往西方向行駛，然告訴人仍得依
    其自由意思左轉離開，則被告將告訴人攔下之行為應只造成
    輕微之影響，依上開說明，被告之行為不具社會倫理可非難
    性，即不具實質違法性。
五、綜上所述，被告雖因與告訴人行車糾紛，而以事實欄所示之
    方式將告訴人攔下，但其主觀上難認是出於妨害告訴人行使
    權利或使其行無義務之事之目的，而基於強制犯意。且其行
    為不具實質違法性。本件依檢察官提出之各項證據資料，不
    足證明被告有公訴意旨所指之強制（既、未遂）犯行。此外
    ，復查無其他積極證據可資佐證，應認不能證明被告犯罪。
    因此原審以不能證明被告犯罪而諭知無罪之判決，核無不合
    。檢察官上訴以案發當時被告有以A車阻擋告訴人騎乘B車離
    去，雖使告訴人停下約不到10秒的時間，然期間被告將A車
    停在B車前方，於告訴人業已產生心理上之壓制，導致告訴
    人心生要儘速離開現場之念頭。再參諸告訴人騎乘B車離開
    之後，被告猶騎乘A車追趕及按鳴喇叭等情，足認被告執意
    延續其強制行為，希冀再使告訴人停下機車，益徵被告確有
    妨害自由之故意甚明等語，指摘原判決此部分不當。但此部
    分業據本院一一詳述不可採之理由，已如上述，檢察官之上
    訴為無理由，應予駁回。
據上論結，應依刑事訴訟法第368條，判決如主文。
本案經檢察官柯文綾提起公訴，檢察官陳昱奉提起上訴，檢察官
柯怡伶到庭執行職務。
中　　華　　民　　國　　110 　年　　9 　　月　　1 　　日
                  刑事第一庭    審判長法  官  楊清安
                                      法  官  蕭于哲
                                      法  官  陳珍如
以上正本證明與原本無異。
不得上訴。
　　　　　　　　　　　　　　　　　　　書記官  黃雅雲
中　　華　　民　　國　　110 　年　　9 　　月　　1 　　日